臺灣宜蘭地方法院民事判決
110年度訴字第240號
原      告  游子賢  
訴訟代理人  周慧貞律師
被      告  黃楊阿累
            何春政  
            李貴    
            楊育承  
            李建瑩  
            李健志  

上  一  人
訴訟代理人  李連發  
被      告  俞宏昌  
            范綉琴  
            何冠暵  
            黃松濠  
            李財益  

            林阿訓  
上  一  人
訴訟代理人  陳吉昌  
被      告  黃丞瑋  
上  一  人
訴訟代理人  黃燦欽  
上列當事人間分割共有物事件，本院於民國110年9月16日言詞辯
論終結，判決如下：
    主      文
兩造共有坐落宜蘭縣冬山鄉鹿安一段如附表一所示之土地，依附
表二及附圖所示方法合併分割。
前項分割結果，附表三所示之應為補償人，應依如附表三所示之
金額，分別補償附表三所示之應受補償人。
訴訟費用新臺幣肆萬伍仟柒佰伍拾元由兩造按附表一所示訴訟費
用分擔比例負擔。
    事實及理由
壹、程序方面：
　　被告黃楊阿累、何春政、李貴、楊育承、李建瑩、李健志、
    俞宏昌、范綉琴、何冠暵、黃松濠、林阿訓均經合法通知，
    均未於最後言詞辯論期日到場，核無民事訴訟法第386條所
    列各款事由，爰依原告之聲請，由其一造辯論而為判決。
貳、實體方面：
一、原告主張：坐落宜蘭縣冬山鄉鹿安一段如附表一所示之土地
    （下稱系爭土地）為兩造共有之相鄰土地，各筆土地之共有
    人部分相同，各共有人應有部分如附表一所示。系爭土地並
    無不能分割之情事，共有人間亦無不分割之約定，惟因共有
    人人數眾多，以致難為分割共有物之協議。又系爭土地為共
    有人部分相同之相鄰土地，經原告徵得應有部分合計過半數
    共有人即被告李貴、楊育承、俞宏昌、范綉琴、黃松濠、林
    阿訓、黃丞瑋之同意，爰依法請求裁判合併分割系爭土地，
    分割方案如附表二及附圖所示，實際分配面積與應分配面積
    差額不足0.03平方公尺者互不補償，附表二編號9、14實際
    分配面積與應分配面積差額均為18.46平方公尺，補償金額
    按系爭土地公告現值加計4成計算，附表二編號9之被告黃丞
    瑋應補償附表二編號14之被告林阿訓新臺幣（下同）129,22
    0元等語。並聲明：兩造共有之系爭土地准予合併分割。
二、被告方面：
㈠、被告黃楊阿累、何春政、李貴、李建瑩、李健志、俞宏昌、
    范綉琴、黃丞瑋到庭表示對原告提出之分割方案沒有意見（
    本院卷第53至54頁、第74頁）。
㈡、被告李財益到庭表示對原告提出之分割方案沒有意見，但其
    墊付之測量費用應由被告黃丞瑋負擔（本院卷第74頁）。
㈢、其餘被告則均未於言詞辯論期日到場，亦未提出任何書狀作
    何聲明或陳述。
三、本院之判斷：
㈠、按各共有人，除法令另有規定外，得隨時請求分割共有物。
    但因物之使用目的不能分割或訂有不分割之期限者，不在此
    限；共有物分割之方法不能協議決定，或於協議決定後因消
    滅時效完成經共有人拒絕履行者，法院得因任何共有人之請
    求，命為下列之分配：一、以原物分配於各共有人。但各共
    有人均受原物之分配顯有困難者，得將原物分配於部分共有
    人。二、原物分配顯有困難時，得變賣共有物，以價金分配
    於各共有人；或以原物之一部分分配於各共有人，他部分變
    賣，以價金分配於各共有人。以原物為分配時，如共有人中
    有未受分配，或不能按其應有部分受分配者，得以金錢補償
    之。共有人相同之數不動產，除法令另有規定外，共有人得
    請求合併分割。共有人部分相同之相鄰數不動產，各該不動
    產均具應有部分之共有人，經各不動產應有部分過半數共有
    人之同意，得適用前項規定，請求合併分割。但法院認合併
    分割為不適當者，仍分別分割之，民法第823條第1項、第82
    4條第2、3、5、6項定有明文。又分割共有物究以原物分割
    或變價分割為適當，法院應斟酌當事人意願、共有物之使用
    情形、經濟效用及全體共有人之利益等情形而為適當之分割
    ，不受共有人所主張分割方法之拘束（最高法院88年度台上
    字第600號民事判決參照）。再關於共有物之分割，如依原
    物之數量按應有部分之比例分配，價值不相當，而須以金錢
    補償時，應依原物之總價值，按各共有人應有部分比例算出
    其價值，再與各共有人實際分得部分之價值相較，由分得價
    值較高之共有人，就其超出應有部分價值之差額部分，對分
    得價值較低之共有人全體為補償，並依各該短少部分之比例
    ，定其給付金額，方為公允（最高法院90年度台上字第1245
    號民事判決參照）。
㈡、經查，原告主張系爭土地為共有人部分相同之相鄰土地，各
    共有人應有部分如附表一所示，經系爭土地應有部分過半數
    共有人同意合併分割，系爭土地並無不能分割之情事，共有
    人間亦無不分割之約定，惟迄未達成分割共有物之協議等事
    實，業據其提出與其所述相符之地籍圖謄本、同意書、土地
    登記第一類謄本等件為證（調字卷第33至35頁、第79至93頁
    ），且為到庭之被告所不爭執，堪認為真實。從而，原告訴
    請裁判合併分割系爭土地，於法核無不合，應予准許。
㈢、次查，系爭土地外型略呈長方形，區塊堪認完整方正，面積
    合計達2,214.77平方公尺，有系爭土地地籍圖謄本、土地登
    記第一類謄本可稽（調字卷第33頁、第79至93頁）。系爭土
    地東側鄰宜蘭縣冬山鄉義成路二段，北側臨順安路，可供對
    外通行。又系爭土地上有被告何春政所有之門牌號碼宜蘭縣
    ○○鄉○○路0段000號房屋及鐵皮雨棚（如附圖編號B1、B2、A
    所示）、被告何冠暵所有之宜蘭縣○○鄉○○路0段000號房屋及
    鐵皮屋（如附圖編號C1、C2、D1、D2所示），其餘部分雜草
    叢生或種植作物，兩造買受系爭土地時就系爭土地所分配之
    位置大致如附表二及附圖所示，有本院110年1月18日勘驗筆
    錄、兩造提出之附圖、現場履勘照片及宜蘭縣政府財政稅務
    局109年11月18日宜財稅羅字第1090206076號函附前揭房屋
    稅籍證明書可稽（調字卷第135至139頁、第179至203頁），
    並經本院囑託宜蘭縣羅東地政事務所派員測量明確，有宜蘭
    縣羅東地政事務所110年3月18日羅地測字第1100002445號函
    附系爭土地複丈成果圖（即本判決附圖）附卷足稽（調字卷
    第223至225頁）。依系爭土地利用之現況觀之，以原物分割
    之方法分割系爭土地，兩造均可取得相當之面積，不會因原
    物分割致土地細分而失土地利用之價值，符合民法第824條
    第2項共有物分割以原物分割之原則、變價分割為例外之立
    法意旨。而系爭土地依附表二及本判決分歸兩造分別所有，
    分割後兩造各自取得之土地形狀方正、完整，對兩造日後出
    售或自行利用之規劃均屬有利，亦均有現存之道路可供對外
    通行，又與兩造主張其買受系爭土地之位置大致相符，並得
    使共有人何春政、何冠暵所有之房屋坐落於其等分配所得之
    土地，使建物與土地之所有權人合一，減少日後土地使用權
    源之糾紛，應屬妥適。
㈣、再查，系爭土地按附表二及附圖所示分割方案分割後，兩造
    雖均受原物分配，然實際分得面積尚有不能按各共有人應有
    部分受分配之情形。原告主張實際分配面積與應分配面積差
    額不足0.03平方公尺者互不補償，補償金額應按系爭土地公
    告現值每平方公尺5,000元加計4成，即每平方公尺7,000元
    （計算式：5,000元/㎡ × 1.4＝7,000元/㎡）計算，經共有人
    何春政（分配面積不足0.01㎡）、游子賢（分配面積不足0.0
    1㎡）、范綉琴（分配面積不足0.02㎡）同意原告之分割方案
    而互不找補。至共有人林阿訓實際分得面積不足應分配面積
    18.46平方公尺部分，經本院審酌原告主張之補償金額計算
    方式已考量公告現值與實際市價之差距，貼近市場行情，應
    為可採。是林阿訓應受補償金額為129,220元（計算式：18.
    46㎡ ×7,000元/㎡＝129,220元），復參酌前揭最高法院判決意
    旨，應由全體分得價值較高之共有人即何冠暵、李貴、俞宏
    昌、黃丞瑋按其超出部分之價值比例補償短少之共有人。爰
    諭知附表三所示之應為補償人何冠暵、李貴、俞宏昌、黃丞
    瑋，分別依附表三所示之金額補償應受補償人林阿訓。　　
    　
㈤、綜上所述，原告依民法823條及第824條規定，訴請合併分割
    系爭土地，本院斟酌系爭土地之使用狀況、兩造意願、經濟
    效用及全體共有人之利益等情事，認系爭土地應按附表二及
    附圖所示之分割方案為分割，附表三所示之應為補償人，依
    如附表三所示之金額，分別補償附表三所示之應受補償人林
    阿訓，爰判決如主文第1、2項所示。
四、訴訟費用負擔之依據：民事訴訟法第80條之1、第85條第1項
    。按因共有物分割、經界或其他性質上類似之事件涉訟，由
    敗訴當事人負擔訴訟費用顯失公平者。法院得酌量情形，命
    勝訴之當事人負擔其一部，民事訴訟法第80條之1定有明文
    。查本件分割共有物之訴，核其性質屬形成訴訟，法院本不
    受原告聲明分割方案之拘束，如准予裁判分割，原告之訴即
    為有理由，並無敗訴與否之問題，況兩造本可互換地位，原
    告起訴雖於法有據，然被告之應訴乃法律規定所不得不然，
    且兩造均因本件裁判分割而均蒙其利，故應按附表一所示訴
    訟費用分擔比例所示分擔本件訴訟費用。本件訴訟費用額，
    依後附計算書確定如主文第3項所示。
中　　華　　民　　國　　110 　年　　10　　月　　12　　日
                  民事庭  法　官  謝佩玲
以上正本係照原本作成。
如對本判決上訴，須於判決送達後20日之不變期間內，向本院提
出上訴狀（應附繕本）。
如委任律師提起上訴者，應一併繳納上訴審裁判費。
中　　華　　民　　國　　110 　年　　10　　月　　12　　日
                          書記官　陳建琪　　　　　　　　　
計   算   書
項        目            金額（新臺幣）     備    註
第一審裁判費                7,050元        原告預納
民國110年3月12日勘測費     36,650元        原告預納  
民國110年8月31日測量費      2,050元       被告李財益預納
合        計               45,750元
附表一：
編號  共有人 鹿安一段1044地號  鹿安一段1046地號  原應受分配面積合計 合計權利範圍即訴訟費用分擔比例   應有部分 應分配面積 應有部分 應分配面積   1 黃楊阿累   70/1000 65.44 ㎡ 45/1000 57.59 ㎡ 123.03 ㎡ 5.55% 2 何春政 138/1000 129.02 ㎡ 90/1000 115.19 ㎡ 244.21 ㎡ 11.03% 3 李貴 53/1000 49.55 ㎡ 45/1000 57.59 ㎡ 107.14 ㎡ 4.84% 4 楊育承 143/1000 133.70 ㎡ 93/1000 119.03 ㎡ 252.73 ㎡ 11.41% 5 游子賢 72/1000 67.31 ㎡ 48/1000 61.43 ㎡ 128.74 ㎡ 5.82% 6 李建瑩 45/1000 42.07 ㎡ 45/1000 57.59 ㎡ 99.66 ㎡ 4.50% 7 李健志 42/1000 39.27 ㎡ 45/1000 57.59 ㎡ 96.86 ㎡ 4.37% 8 俞宏昌 77/1000 71.99 ㎡ 90/1000 115.19 ㎡ 187.18 ㎡ 8.45% 9 黃丞瑋 --- --- 100/1000 127.99 ㎡ 127.99 ㎡ 5.78% 10 范綉琴 8360/65000 120.25 ㎡ 12455/65000 245.24 ㎡ 365.49 ㎡ 16.50% 11 何冠暵 72/1000 67.31 ㎡ 48/1000 61.43 ㎡ 128.74 ㎡ 5.81% 12 黃松濠 3/65 43.15 ㎡ 3/65 59.07 ㎡ 102.22 ㎡ 4.62% 13 李財益 3680/65000 52.93 ㎡ 3680/65000 72.46 ㎡ 125.39 ㎡ 5.66% 14 林阿訓 3680/65000 52.93 ㎡ 3680/65000 72.46 ㎡ 125.39 ㎡ 5.66% 總面積：   934.92 ㎡  1,279.85 ㎡ 2,214.77 ㎡  
　　　　　　　　　　　
附表二：分割方案
編號 共有人 1044地號土地 分得部分 1044地號土地分得面積 1046地號土地 分得部分  1046地號土地分得面積 實際分得面積合計 1 黃楊阿累 附圖地號1044-D 65.08 ㎡ 附圖地號1046-D  57.95 ㎡ 123.03 ㎡ 2 何春政 附圖地號1044-E 125.52 ㎡ 附圖地號1046-E  118.68 ㎡ 244.2 ㎡ 3 李貴 附圖地號1044-I 46.17 ㎡ 附圖地號1046-I  60.99 ㎡ 107.16 ㎡ 4 楊育承 附圖地號1044-C 137.20 ㎡ 附圖地號1046-C  115.53 ㎡ 252.73 ㎡ 5 游子賢 附圖地號1044-B 71.56 ㎡ 附圖地號1046-B  57.17 ㎡ 128.73 ㎡ 6 李建瑩 附圖地號1044-K 38.49 ㎡ 附圖地號1046-K  61.17 ㎡ 99.66 ㎡ 7 李健志 附圖地號1044-L 35.28 ㎡ 附圖地號1046-L  61.58 ㎡ 96.86 ㎡ 8 俞宏昌 附圖地號1044-J 76.63 ㎡ 附圖地號1046-J  110.56 ㎡ 187.19 ㎡ 9 黃丞瑋 --- --- 附圖地號1046-N  146.45 ㎡ 146.45 ㎡ 10 范綉琴 附圖地號1044-H 168.22 ㎡ 附圖地號1046-H  197.25 ㎡ 365.47 ㎡ 11 何冠暵 附圖地號1044-F 64.03 ㎡ 附圖地號1046-F  64.72 ㎡ 128.75 ㎡ 12 黃松濠 附圖地號1044-G 49.69 ㎡ 附圖地號1046-G  52.53 ㎡ 102.22 ㎡ 13 李財益 --- --- 附圖地號1046-M  125.39 ㎡ 125.39 ㎡ 14 林阿訓 附圖地號1044-A 57.05 ㎡ 附圖地號1046-A  49.88 ㎡ 106.93 ㎡ 
　　　　　　　　　　　　　
附表三：補償金額表（單位：新臺幣）　　　　　　　
應為補償人   應受補償人 共有人 分得較多之面積 應補償比例 林阿訓 何冠暵 0.01 ㎡ 0.05％ 65元 李貴 0.02 ㎡ 0.11％ 141元 俞宏昌 0.01 ㎡ 0.05％ 65元 黃丞瑋 18.46 ㎡ 99.79％ 128,949元 應受補償金額合計：   129,220元